臺灣雲林地方法院民事簡易判決
111年度虎簡字第206號
原      告  李繼祥  

            李晚禀  

            廖五郎  
            李俊毅  
            張烏猫  
            李俊傑  
            李俊勳  
共      同
訴訟代理人  張智學律師
被      告  莊啟煌地政士即黃洪鑾之遺產管理人

            黃繼英  

            黃繼華  
            黃重仁  
上列當事人間請求塗銷抵押權設定登記事件，本院於中華民國11
1年10月28日言詞辯論終結，判決如下：
    主      文
被告莊啟煌地政士即黃洪鑾之遺產管理人應將原告共有坐落雲林
縣○○鄉○○○段0000地號、面積8,182.4平方公尺之土地，經雲林縣
西螺地政事務所於民國46年以雲西二字第000145號登記，以被繼
承人黃洪金璉為權利人、債權額比例2分之1、擔保債權總金額在
來稻谷壹萬參仟捌佰台斤估價台幣壹萬伍仟壹佰捌拾元、存續期
間自民國46年2月14日起至民國47年2月14日止之抵押權登記予以
塗銷。
被告黃繼英、黃繼華、黃重仁應將原告共有坐落雲林縣○○鄉○○○
段0000地號、面積8,182.4平方公尺之土地，經雲林縣西螺地政
事務所於民國46年以雲西二字第000145號登記，以被繼承人黃紹
昌為權利人、債權額比例2分之1、擔保債權總金額在來稻谷壹萬
參仟捌佰台斤估價台幣壹萬伍仟壹佰捌拾元、存續期間自民國46
年2月14日起至民國47年2月14日止之抵押權辦理繼承登記後，再
將該抵押權登記予以塗銷。
原告其餘之訴駁回。
訴訟費用新臺幣3,640元，由被告莊啟煌地政士即黃洪鑾之遺產
管理人於繼承被繼承人黃洪金璉之遺產範圍內負擔2分之1，餘由
被告黃繼英、黃繼華、黃重仁於繼承被繼承人黃紹昌之遺產範圍
內連帶負擔。
    事實及理由
一、被告均未於言詞辯論期日到場，核無民事訴訟法第386條各
    款所列情形，爰依原告聲請，由其一造辯論而為判決。
二、原告起訴主張：原告共有坐落雲林縣○○鄉○○○段000地號、面
    積8,182.4平方公尺土地（下稱系爭土地），前經雲林縣西
    螺地政事務所於民國46年2月15日，以收件字號雲西二字第0
    00145號登記，設定以訴外人黃紹昌及黃洪金璉為權利人、
    債權額比例各2分之1、擔保債權總金額在來稻谷13,800台斤
    估價台幣15,180元正、存續期間自46年2月14日起至47年2月
    14日止、債務人為訴外人李振福之抵押權（權利人黃紹昌之
    他項權利登記次序為1-1，下稱系爭1-1抵押權；權利人黃洪
    金璉之他項權利登記次序為1-2，下稱系爭1-2抵押權；兩者
    合稱系爭抵押權）。而李振福生前於46年間因不明原因將系
    爭土地分別設定系爭1-1、1-2抵押權予黃紹昌、黃洪金璉，
    系爭抵押權之設定已達55年之久，迄未有債權可得請求原告
    清償，可證系爭抵押權所擔保之債權已不復存在，系爭抵押
    權失所依據。縱認系爭抵押權所擔保之債權存在，所擔保債
    權之消滅時效起算時點以存續期間47年2月14日翌日起算，
    並以最長之15年消費時效計算，其請求權亦已罹於時效，自
    前開消滅時效完成後5年間未實行系爭抵押權，系爭抵押權
    亦已消滅，惟系爭抵押權登記仍繼續留存於系爭土地上，自
    係對原告之所有權行使造成妨害，原告自得請求除去之。又
    黃紹昌已於100年4月16日死亡，被告黃繼英、黃重仁、黃繼
    華及訴外人黃鳳嬌為其繼承人，黃鳳嬌亦於105年6月28日死
    亡，其繼承人亦為被告黃繼英、黃重仁、黃繼華；另黃洪金
    璉亦於49年4月17日死亡，其繼承人僅有訴外人黃洪鑾，惟
    黃洪鑾亦已於74年2月7日死亡，且無繼承人，並經臺灣嘉義
    地方法院（下稱嘉義地院）選任莊啟煌地政士為黃洪鑾之遺
    產管理人。故原告本於所有權人之地位，爰依繼承及民法第
    767條第1項中段妨害除去請求權之法律關係，提起本件訴訟
    等語。並聲明：㈠被告莊啟煌地政士即黃洪鑾之遺產管理人
    應將系爭1-2抵押權辦理繼承登記後，再將該抵押權登記予
    以塗銷；㈡如主文第2項所示。
三、被告均未於言詞辯論期日到場，亦未提出任何書狀作何聲明
    或陳述。
四、本院之判斷：
  ㈠原告主張之上開事實，已據其提出與所述相符之系爭土地登
    記第一、三類謄本、被繼承人黃紹昌、黃洪金璉及黃鳳嬌之
    繼承系統表、除戶戶籍謄本、全體繼承人之戶籍謄本、嘉義
    地院111年度司繼字第66號民事裁定及其確定證明書等為憑
    ，並有臺灣臺北地方法院111年8月30日北院忠家111年科繼1
    101字第1119035663號函、黃鳳嬌及黃紹昌之戶役政資訊網
    站查詢-親等關聯（一親等）查詢結果、本院虎尾簡易庭查
    詢表、索引卡查詢-當事人姓名查詢結果等在卷可稽，而被
    告已於相當時期受合法之通知，未於言詞辯論期日到場，亦
    未提出任何書狀爭執，依民事訴訟法第280條第3項、第1項
    規定，視同自認，堪信原告上開主張為真實。
　㈡所有人對於妨害其所有權者，得請求除去之，民法第767條第
    1項中段定有明文。抵押權為擔保物權，具有從屬性，倘無
    所擔保之債權存在，抵押權即無由成立，自應許抵押人請求
    塗銷該抵押權之設定登記。又請求權，因15年間不行使而消
    滅；消滅時效自請求權可行使時起算；以抵押權擔保之債權
    ，其請求權已因時效而消滅，如抵押權人，於消滅時效完成
    後，5年間不實行其抵押權者，其抵押權消滅，民法第125條
    前段、第128條前段、第880條亦有明文。抵押權逾民法第88
    0條規定之5年除斥期間後，其抵押權本即已歸於消滅，如該
    抵押權人死亡，其繼承人不僅無繼承其抵押權之可言，且負
    塗銷抵押權登記之義務，故抵押人如以抵押權人之繼承人為
    被告訴請塗銷抵押權登記時，該抵押權既已消滅，自無須先
    辦抵押權繼承登記，始准許塗銷登記（司法院74年2月25日
    廳民一字第118號函參照）。
　㈢原告主張系爭抵押權之設定已達55年之久，迄未有債權可得
    請求原告清償，所擔保之債權已不復存在一情，為被告所不
    爭執，則依抵押權之從屬性原則，系爭抵押權亦失所依據而
    不存在。又系爭抵押權之登記存續期間為自46年2月14日起
    至47年2月14日止，以存續期間最後日即47年2月14日起算最
    長之消滅時效15年，系爭抵押權所擔保之債權最晚應於62年
    2月14日已罹於消滅時效，抵押權人於消滅時效完成後，5年
    間不實行系爭抵押權，依民法第880條規定，系爭抵押權亦
    已於67年2月14日消滅。而系爭抵押權之權利人黃紹昌早於1
    00年4月16日死亡、權利人黃洪金璉早於49年4月17日死亡，
    黃紹昌之繼承人為被告黃繼英、黃重仁、黃繼華及訴外人黃
    鳳嬌，黃鳳嬌亦已於105年6月18日死亡，其繼承人亦為被告
    黃繼英、黃重仁、黃繼華；另黃洪金璉之繼承人為黃洪鑾，
    黃洪鑾亦已於74年2月7日死亡，且無繼承人，並經嘉義地院
    選任莊啟煌地政士為黃洪鑾之遺產管理人，有戶籍謄本、繼
    承系統表、嘉義地院111年度司繼字第66號民事裁定及其確
    定證明書在卷可稽。依上所述，系爭抵押權既已消滅，然系
    爭土地上現仍存有系爭抵押權之登記，顯與實際權利狀態不
    符，並對於原告之所有權有所妨害，則原告依繼承及民法第
    767條第1項中段妨害除去請求權之法律關係，請求被告黃繼
    英、黃重仁、黃繼華就系爭1-1抵押權辦理繼承登記後予以
    塗銷，及請求被告莊啟煌地政士即黃洪鑾之遺產管理人塗銷
    系爭1-2抵押權，均屬有據，應予准許。至於原告另請求被
    告莊啟煌地政士即黃洪鑾之遺產管理人辦理系爭1-2抵押權
    之繼承登記部分，因系爭1-2抵押權在黃洪鑾繼承前即已消
    滅，故此部分請求應屬無據，應予駁回。
五、本件雖是適用簡易程序所為被告部分敗訴之判決，然命債務
    人為一定之意思表示之判決確定或其他與確定判決有同一效
    力之執行名義成立者，視為自其確定或成立時，債務人已為
    意思表示，為強制執行法第130條第1項所明定，此類判決必
    待確定後始生擬制債務人已為意思表示之效力，於判決確定
    前，尚無由宣告假執行。本件原告請求被告塗銷系爭抵押權
    ，係請求判命被告為塗銷抵押權之意思表示，依上所述，本
    件尚無依民事訴訟法第389條第1項第3款規定依職權宣告假
    執行之餘地，併予敘明。
六、訴訟費用負擔之依據：民事訴訟法第79條。並依職權確定訴
    訟費用額為新臺幣3,640元（第一審裁判費），並諭知其負
    擔如主文第四項所示。
中　　華　　民　　國　　111 　年　　11　　月　　11　　日
                  虎尾簡易庭  法  官  廖國勝　
以上正本證明與原本無異。
如不服本判決，須於判決送達後20日內向本庭（臺灣雲林地方法
院虎尾簡易庭）提出上訴狀。（須按他造當事人之人數附繕本）
。
中　　華　　民　　國　　111 　年　　11　　月　　11　　日
                              書記官  曾鈺仁